臺灣高等法院臺中分院刑事判決　　　94年度選上訴字第1623號
上　訴　人　臺灣彰化地方法院檢察署檢察官
上　訴　人
即　被　告　戊○○
　　　　　　　　　　　弄38號
　　　　　　　　　　　弄38號
選任辯護人　賴淑惠律師
上　訴　人
即　被　告　子○○
　　　　　　　　　　　號
　　　　　　壬○○
　　　　　　　　　　　號
　　　　　　乙○○
　　　　　　丙○○
　　　　　　甲○○
上列五人共同
選任辯護人　張益隆律師
上列上訴人等因被告等違反公職人員選舉罷免法等案件，不服臺
灣彰化地方法院94年度選訴字第19號中華民國94年5月31日第一
審判決（起訴案號：臺灣彰化地方法院檢察署93年度選偵字第18
號），提起上訴，本院判決如下：
    主  文
原判決關於戊○○部分撤銷。
戊○○共同連續對於有投票權之人，交付賄賂，而約其投票權為
一定之行使，處有期徒刑拾月，褫奪公權年。如附表所示之物
均沒收。
其他上訴駁回。
    事  實
一、戊○○係立法委員陳進丁國會辦公室顧問，其明知不得對於
    有投票權之人，行求期約或交付賄賂或其他不正利益，而約
    其不行使投票權或為一定之行使，為使彰化縣區登記第16號
    候選人陳進丁當選中華民國（下同）93年第6屆立法委員，
    竟基於對彰化縣地區有投票權之人期約、交付賄賂，而約渠
    等於第六屆立法委員選舉日即民國93年12月11日投票時為一
    定投票權之行使，即圈選候選人陳進丁之概括犯意，而分別
    為下列之賄選犯行：
(一)、戊○○於93年11月間某日，在己○○○位於彰化縣員林鎮○○路○段54號住處，交付新臺幣（下同）1,500元予己○○○
    （由檢察官另為緩起訴處分），作為己○○○戶內有投票權
    人3票之賄賂（每1投票權人500元之賄賂），並告知其於同
    年12月11日投票時圈選彰化縣區立法委員選舉登記第16號候
    選人陳進丁，經己○○○當場收受並允諾投票予第16號候選
    人陳進丁，而許以其投票權為一定之行使，己○○○於收受
    後並未再轉交於其戶內之投票權人。
(二)、戊○○於93年11月底某日，在彰化縣員林鎮田中央巷附近路
    旁戊○○所駕駛之車輛上，交付3,500元予卯○○（由檢察
    官另為緩起訴處分），作為卯○○其戶內有投票權人即張美
    娥、卯○○、謝旻宜3人，以及其餘未設籍於卯○○之戶內
    之有投票權人之卯○○母親黃阿勸、二哥謝錦周、朋友邱金
    美、謝耀堂等4人共7票之賄賂（每1投票權人500 元之賄賂
    ），並告知其於同年12月11日投票時圈選彰化縣區立法委員
    選舉登記第16號候選人陳進丁，經卯○○當場收受並允諾投
    票予第16號候選人陳進丁，而許以其投票權為一定之行使，
    惟卯○○並未轉交賄款予有投票權人之張美娥、謝旻宜，其
    餘卯○○母親黃阿勸、二哥謝錦周、朋友邱金美、謝耀堂等
    4人部分則有轉交並請母親黃阿勸、二哥謝錦周、朋友邱金
    美、謝耀堂等4人投票支持陳進丁。
(三)、戊○○於93年11月底某日，在臺灣電力股份有限公司社頭變
    電所處，以每票500元之代價，期約庚○○（業經原審判處
    有期徒刑3月，於本院撤回上訴確定）於同年12月11日投票
    時圈選彰化縣區立法委員選舉登記第16號候選人陳進丁，經
    庚○○當場允諾投票予第16號候選人陳進丁，而許以其投票
    權為一定之行使。
(四)、戊○○於93年11月底某日，在彰化縣田中鎮○路里○○街
    403號「明鉅寢具精品店」內，因丁○○向戊○○表示其戶
    內投票權人6票（實際丁○○戶內僅有丁○○及其配偶顏淑
    真2票，丁○○之父母親及兄嫂均未設於其戶內），戊○○
    仍交付3,000元予丁○○（由檢察官另為緩起訴處分），（
    每1投票權人500元之賄賂），並告知其於同年12月11日投票
    時圈選彰化縣區立法委員選舉登記第16號候選人陳進丁，經
    丁○○當場收受並允諾投票予第16號候選人陳進丁，而許以
    其投票權為一定之行使，惟丁○○於收受後，並未轉交其配
    偶顏淑真及丁○○之父母親以及兄嫂。
(五)、戊○○於93年12月4日晚間，在戊○○位於彰化縣田中鎮○○路○段370巷12弄38號住處，交付2,500元予其有投票權之
    表兄子○○及表嫂壬○○，作為子○○、壬○○戶內有投票
    權人5票之賄賂（每1投票權人500元之賄賂），並告知渠等
    於同年12月11日投票時圈選彰化縣區立法委員選舉登記第16
    號候選人陳進丁，而子○○、壬○○均明知戊○○交付之款
    項係賄選之對價，竟仍基於犯意聯絡，當場收受並允諾投票
    予第16號候選人陳進丁，而許以其投票權為一定之行使。
(六)、戊○○與癸○○（業經原審判處有期徒刑陸月，於本院撤回
    上訴確定）基於共同犯意之聯絡，於93年12月6日，在癸○○所經營之彰化縣田中鎮○路里○○街403號「明鉅寢具精
    品店」內，由戊○○將3,500元賄款連同立法委員候選人陳
    進丁宣傳單3張及由戊○○書寫「陳麗鳳1盒、陳阿2盒、
    劉福洋4盒（「盒」係指「票」）」等字樣之字條1張交予癸○○，而癸○○即將該3,500元賄款、宣傳單及字條放在其
    所有之臺灣電力公司電費帳單信封袋中，於1、2天後，同在
    上開「明鉅寢具精品店」內，將上開裝有3,500元賄款、宣
    傳單及字條之信封袋交付予丁○○，並囑託丁○○直接持以
    向陳麗鳳等人交付每1投票權人500元之賄賂，及告知受賄之
    選民於同年12月11日投票時圈選彰化縣區立法委員選舉登記
    第16號候選人陳進丁，經丁○○當場收受並預備對於有投票
    權人行賄，而約其投票權為一定之行使。（丁○○先後共計
    收取6,500元之賄賂，起訴書誤載為丁○○僅收受6名投票權
    人每人500元即僅3,000元之賄賂)。
(七)、戊○○於93年12月10日，在彰化縣員林鎮○○路○段54號不
    知情之陳邦珍（另由檢察官為不起訴處分）住處，以每票
    500元之代價，期約有投票權人之辛○○（由檢察官另為緩
    起訴處分）於同年12月11日投票時圈選彰化縣區立法委員選
    舉登記第16號候選人陳進丁，經辛○○當場允諾投票予第16
    號候選人陳進丁，而許以其投票權為一定之行使 (起訴書誤
    載為業已交付賄賂)。
二、嗣經臺灣彰化地方法院檢察署檢察官指揮彰化縣警察局北斗
    分局、法務部調查局彰化縣調查站派員執行搜索，分別查獲
    下列物品：(一)於93年12月10日下午3時10分許，至戊○○位
    於彰化縣田中鎮○○路○段370巷12弄38號租屋處後方鐵皮屋
    執行搜索，而在其所駕駛車牌號碼8353-HX號自小客車上及
    其隨身皮包內，查扣現金36,500元、聯絡賄選使用之門
    號0000000000號行動電話手機1支、載有「張大哥15盒、
    辛○○‧‧‧」等字樣紙張1張（編號Ａ）、載有「陳麗
    鳳X、陳阿XX、劉福洋XXXX‧‧‧子○○ (正)‧‧‧」等
    字樣紙張1張（編號Ｂ）、紅包2個（內各裝有1,000元及
    500元）、立委候選人陳進丁宣傳名片66張、電話聯絡
    單1張；(二)於93年12月10日，在丁○○處，查獲現金6,5
    00元、立法委員陳進丁宣傳單3張、戊○○所書寫「陳
    麗鳳1盒、陳阿2盒、劉福洋4盒」等字樣之字條1張、臺
    灣電力公司電費帳單信封袋1個，而查悉上情。
三、案經臺灣彰化地方法院檢察署檢察官指揮彰化縣警察局北斗
    分局、法務部調查局彰化縣調查站偵查起訴。
    理  由
一、訊據上訴人即被告（以下簡稱被告）戊○○除否認有上開事
    實欄(五)及(六)部分之犯行，辯稱：當時伊是拜託壬○○過去載
    子○○，伊是要拿手尾錢給他，而陳麗鳳、陳阿卻及劉福洋
    三人係拜託伊買東西云云，對其餘上開事實均坦承不諱，另
    訊據上訴人即被告（以下亦簡稱被告）壬○○、子○○亦矢
    口否認有何投票受賄之犯行，辯稱：被告戊○○所交付之現
    金2,500元乃係被告子○○替被告戊○○修繕水電之費用，
    並非賄款，且子○○當天已喝醉，並不知情云云。
二、經查：
(1)、被告戊○○部分：被告以外之人於偵查中向檢察官所為之陳
    述，除顯有不可信之情況者外，得為證據，刑事訴訟法第15
    9條之1第2項定有明文，被告戊○○於原審對於證人丁○○
    、癸○○、己○○○、卯○○、庚○○、壬○○、子○○、
    辛○○等人偵訊筆錄表示「我確實有做」等語（詳見原審卷
    第137頁），而證人丁○○、癸○○、己○○○、卯○○、
    辛○○等人偵訊中向檢察官所為之陳述，並無何不可信之情
    況，依照上開規定，得為證據。經查：上開事實均據被告戊○○於原審審理時供承：己○○○是我堂弟的太太，辛○○
    是我姑姑，卯○○是我朋友，丁○○是買車認識的，他們都
    有收錢，知道要選16號，一票買500元。‧‧‧錢我交給嫂
    嫂壬○○‧‧‧我有拜託庚○○‧‧‧答謝就是拿錢給他父
    親，但庚○○說不用，庚○○說會投給我講的候選人等語不
    諱（詳見原審卷第140頁），並經證人癸○○、丁○○、辛○○、己○○○、卯○○於偵查中證述明確（詳見臺灣彰化
    地方法院檢察署93年度選偵字第18號卷第221頁至第222頁、
    第226頁至第228頁、第239頁、第257頁至第260頁、第269
    頁至第270頁），核與庚○○於原審供稱：「戊○○是問我
    家幾票，‧‧說要答謝我，我說不用，‧‧‧我跟戊○○說
    我儘量」等語（詳見原審卷第140頁背面）、卯○○、丁○○、陳林碧雲於本院行交互詰問時證述情節相符（詳見本院
    審理卷第一宗第169頁至第171頁），則被告戊○○顯有上開
    事實欄所載之行賄至明。另戊○○於本院審理時供承：「（
    上開事實欄(6)所示之3500元）那是丁○○向我要的」等語（
    詳見本院審理卷第二宗第51頁），且同案被告癸○○於原審
    審理時亦供承：伊有將被告戊○○所交待之現金3,500元款
    項連同立法委員候選人陳進丁宣傳單3張及由戊○○書寫「
    陳麗鳳1盒、陳阿2盒、劉福洋4盒）」等字樣之字條1張，
    裝在其所有之臺灣電力公司電費帳單信封袋中，而轉交予丁○○等語，且證人丁○○於93年12月10日偵查中亦結證稱：
    被告戊○○曾在93年11月底交付伊3,000元，當時同案被告
    癸○○有在場看到，她知道這是買票的錢，之後被告戊○○
    有再轉交同案被告癸○○拿3,500元賄款予伊，而伊尚未向
    其他人買票就被查獲了等語明確（詳見臺灣彰化地方法院檢
    察署93年度選偵字第18號卷第225頁至第227頁），可見被告
    戊○○對其所交付予丁○○之現金3,500元等物品乃係供賄
    選之用途知之甚詳，此外復有在丁○○處所查扣之賄款3,50
    0元（另外所扣3,000元賄款非屬此部分）、立法候選人陳進
    丁宣傳名片3張、戊○○所書寫「陳麗鳳1盒、陳阿2盒、
    劉福洋4盒」等字樣之字條1張及臺灣電力公司電費帳單信封
    袋1個扣案可資佐證。被告戊○○否認有上開事實欄(5)、(6)
    所示之犯行，即非可採。況本件並有被告戊○○所使用之00
    00000000號行動電話，分別與同案被告己○○○所使用之
    00-0000000號電話、卯○○所使用之0000000000號行動電話
    、丁○○所使用之0000000000號行動電話及被告子○○、壬○○所使用之0000000000號行動電話之通話紀錄在卷可稽（
    參卷附通訊監察書、監聽譯文等件），此外，復有在被告戊○○處所查扣預備供行賄之現金36,500元，紅包袋內之現金
    1,000元、500元、聯絡賄選使用之門號0000000000號行動電
    話手機1支、載有「張大哥15盒、辛○○‧‧‧」等字樣紙
    張1張（編號Ａ）、載有「陳麗鳳X、陳阿XX、劉福洋XXXX
    ‧‧‧子○○ (正)‧‧‧」等字樣紙張1張（編號Ｂ）、立
    委候選人陳進丁宣傳名片66張、電話聯絡單1張、裝賄款之
    紅包2個，及在丁○○處所查扣之賄款6,500元、立法候選人
    陳進丁宣傳名片3張（詳如附表編號一所示）、另丁○○戶
    內僅有丁○○及其配偶顏淑真具有投票權，其餘有投票權之
    丁○○父母親及兄嫂均未設於其戶內、卯○○全戶戶籍謄本
    顯示卯○○其戶內有投票權人僅有張美娥、卯○○、謝旻宜
    3人，其餘有投票權之卯○○母親黃阿勸、二哥謝錦周、朋
    友邱金美、謝耀堂等4人均未設籍於卯○○之戶內，除分別
    據丁○○及卯○○於本院審理時證述明確外，復有丁○○及
    卯○○之戶籍謄本各1份在卷可稽。另己○○○、子○○戶
    內分別確有投票權人3人及5人，亦有己○○○、子○○之戶
    籍謄本1份在卷可稽，而庚○○、辛○○確有投票權，亦有
    第6屆立法委員選舉臺灣省彰化縣選舉人名冊第593投票所名
    冊1份及庚○○戶籍謄本1份在卷可稽，足徵被告戊○○上開
    犯行，已堪認定。
(2)、被告壬○○，子○○部分：業據被告壬○○於原審審理時供
    承：當天伊有去被告戊○○住處載先生子○○回家，並有向
    被告戊○○拿取現金2,500元‧‧‧戊○○有跟我講要選給
    16號等語（詳見原審卷第140頁），且被告子○○於偵查中
    及原審供稱：當天被告戊○○有打電話給伊，並前來羊肉爐
    攤位載伊去被告戊○○家中，戊○○告訴伊要修熱水器，伊
    頭暈暈的，又說要拿紅包給伊，伊說那有那麼好的‧‧‧後
    來伊太太壬○○來被告戊○○家載伊回去，而伊家中3個小
    孩均有投票權等語（詳見臺灣彰化地方法院檢察署93年度選
    偵字第18號卷第337頁、原審卷第140頁），且證人即被告戊○○於原審審理時亦到庭具結證稱：伊有拿2,500元予被告
    壬○○，她家小孩有成年的，有拜託她，請她幫忙說個好話
    等語明確（詳見原審卷第20頁），又警方對於被告戊○○所
    使用之0000000000號行動電話進行監聽，發現於93年12月4
    日下午7時43分許，與被告子○○、壬○○所使用之0000000
    000號行動電話有通話紀錄，其內容概為：被告戊○○要拿
    紅包給被告子○○，並表示電話中不能講那麼多，請被告子
    ○○先到戊○○家裡，被告子○○告知戊○○伊所在位置，
    被告戊○○應允要前往搭載子○○等語，此有卷附通訊監察
    書及監聽譯文等件可佐，此外復有載有「陳麗鳳X、陳阿
    XX、劉福洋XXXX‧‧‧子○○ (正)‧‧‧（此處X及正字乃
    表示票數）」等字樣紙張1張（編號Ｂ）及被告戊○○聯絡
    賄選使用之門號0000000000號行動電話手機1支扣案可資佐
    證。被告壬○○、子○○辯稱：該現金2,500元乃替被告戊○○修繕水電之費用云云，顯非可採。雖證人丑○○於本院
    行交互詰問時證稱：「（問：93年12月4日何人叫你去戊○○家裡？）是蔡太太壬○○打電話給我，說熱水器故障要我
    去修理。（問：接到電話之後多久過去？）接到之後我馬上
    過去。（問：去到戊○○家裡有看到何人？）我看到蔡先生
    躺在沙發上面，好像喝醉了。（問：還有何人？）還有蔡太
    太。（問：去的時候有無修理？）有，熱水器的調整器故障
    。（問：有無收費用？）有，我收200元的現金，我向屋主
    的太太收的。他的名字我不知道。（問：從你去那裡，多久
    離開？）前後大約不超過半小時。（問：走的時候，看見子
    ○○作何事？）一樣，從我進去到出來他都一樣躺在那裡。
    （問：他是坐著還是躺著？）半躺著。（問：他的眼睛睜開
    還是閉著？）我沒有注意到。（問：有無看到出租房屋的太
    太與壬○○講話？）沒有。（問：有無看到他們作何事？）
    沒有。（問：如何離開？）我自己開車過去，我自己開車回
    去。‧‧‧（問：在何處看到子○○？）客廳。（問：離多
    遠看到？）大約有3、4公尺。（問：有無特別看他？）我有
    叫他，他只是嗯，並沒有答腔。（問：有無聞到酒味？）沒
    有。‧‧‧（問：看到他的臉如何？）看到他的臉紅紅的，
    是喝酒醉的情形。（問：你有無喝酒的經驗？）有。」等語
    （詳見本院審理卷第二宗第11頁至第13頁）。惟查：被告子
    ○○於警訊供稱：「我在戊○○家只有修理熱水器及喝酒」
    等語（詳見臺灣彰化地方法院檢察署93年度選偵字第18號卷
    第17 8頁背面）、於偵查中供承：「有去修熱水器，沒有拿
    紅包只有修熱水器‧‧‧戊○○有打電話給我，並前來羊肉
    爐攤位載我去被告戊○○家中，‧‧‧我頭暈暈的，又說要
    拿紅包給我，我說那有那麼好的（詳見臺灣彰化地方法院檢
    察署93年度選偵字第18號卷第336頁至第337頁）、而壬○○
    於警詢中卻稱：「我與我先生在戊○○家只有泡茶」等語（
    詳見臺灣彰化地方法院檢察署93年度選偵字第18號卷第180
    頁背面）、於偵查中供稱：我去載我先生去戊○○家，去羊
    肉爐那裡載的等語（詳見臺灣彰化地方法院檢察署93年度選
    偵字第18號卷第253頁背面），而戊○○於原審又證稱：「
    我叫子○○去我家修理熱水器，子○○叫我載他去，怎麼知
    道載他去後，子○○就跌倒，那天子○○喝醉酒，子○○就
    叫人來修了1個鐘頭，我也有給他350元」等語（詳見原審卷
    第20 頁），互核被告戊○○、被告子○○、證人丑○○、
    被告壬○○3人所述，警詢時被告子○○、壬○○就被告子
    ○○於被告戊○○住處是否有喝酒一事，即有不符，又被告
    子○○警詢及偵查中供稱其有修理熱水器，與被告戊○○、
    證人丑○○、被告壬○○3人所述復不相符，且被告戊○○
    稱修熱水器修理費給350元，證人丑○○卻表示收到200元，
    又被告子○○表示係被告戊○○載伊至被告戊○○住處，被
    告壬○○初表示係由伊載被告子○○前往被告戊○○住處，
    證人丑○○稱修理熱水器不超過半小時，被告戊○○卻稱修
    了1個鐘頭，縱認證人丑○○有為被告戊○○修修理熱水器
    ，而被告子○○亦在現場，亦難認定與本件被告戊○○對被
    告子○○表示送紅包支持16號候選人有關，顯無從以證人丑
    ○○上開證述，為有利於被告子○○之認定，附予敘明。
(3)、綜上所述，本件事證已臻明確，被告戊○○、壬○○、子○○上開犯行均堪認定，應依法論科。
三、按投票行賄罪之處罰分別規定於刑法第144條及公職人員選
    舉罷免法第90條之1第1項，而公職人員選舉罷免法第90條之
    1第1項為刑法第144條之特別法，依特別法優於普通法之規
    定，應優先適用公職人員選舉罷免法。是核被告戊○○所為
    ，係犯公職人員選舉罷免法第90條之1第1項之對於有投票權
    之人，交付賄賂，而約其投票權為一定之行使罪；被告壬○○、子○○所為，均係犯刑法第143條第1項之收受賄賂罪又
    被告戊○○所犯公職人員選舉罷免法第90條之1第1項之對於
    有投票權之人，交付賄賂，而約其投票權為一定之行使罪部
    分，被告戊○○、與同案被告癸○○、丁○○間；被告壬○○、子○○所犯刑法第143條第1項之收受賄賂罪部分，被告
    壬○○、子○○間，各有犯意之聯絡及行為之分擔，均為共
    同正犯。被告戊○○先後多次犯行，時間緊接，顯係基於概
    括之犯意，觸犯構成要件相同之罪名，應依連續犯論以一罪
    ，並加重其刑。原審判決關於被告壬○○、子○○部分，依
    上開理由，適用公職人員選舉罷免法第98條第3項，刑法第
    11條前段、第28條、第143條第1項、第2項、第41條第1項前
    段、第37條第2項，罰金罰鍰提高標準條例第1條前段、第2
    條之規定，並審酌選舉乃民主政治最重要之表徵，須由選民
    評斷候選人之才德、品行、學識、操守、政見而選賢與能，
    其攸關國家政治之良窳甚鉅，而賄選為敗壞選風之主要根源
    ，不惟抹滅實行民主政治之真意，亦影響選舉之公正性與社
    會之風氣，扭曲選舉制度尋求民意之真實性，被告壬○○、
    子○○所為已妨害投票之公正、公平及純潔，自不宜輕恕，
    並斟酌被告壬○○、子○○所收受賄賂數額，暨犯後避重就
    輕之態度等一切情狀，各量處有期徒刑4月、並均諭知易科
    罰金之折算標準，而依公職人員選舉罷免法第98條第3項、
    刑法第37條第2項之規定，認被告壬○○、子○○所犯刑法
    第143條第1項部分，依前揭規定，均宣告褫奪公權1年。且
    認被告壬○○、子○○所收受之賄賂2,500元，應依刑法第
    143條第2項之規定沒收之，另被告壬○○、子○○所收受之
    賄賂雖未扣案，然因渠等所收受者均為現款，其本身不生價
    額問題，自無依同條項後段追徵其價額可言。核其認事用法
    ，均無違誤之處，量刑亦稱妥適，應予維持。被告子○○上
    訴否認犯行指摘原審判決不當，被告壬○○上訴主張原審量
    刑過重等語，指摘原審判決不當，均無理由，應予駁回。又
    原審判決關於被告戊○○部分，認被告戊○○罪證明確，予
    以論罪科刑，固非無見，惟按、關於事實欄(二)部分卯○○
    戶內有投票權人，僅有張美娥、卯○○、謝旻宜3人，其餘
    有投票權之卯○○母親黃阿勸、二哥謝錦周、朋友邱金美、
    謝耀等4人均未設籍於卯○○之戶內，原審認定卯○○戶內
    有投票權人為7人，與事實不符，顯有違誤。、另關於上
    開事實欄(四)部分，丁○○戶內僅有丁○○及其配偶顏淑真2
    票，其餘有投票權之丁○○之父母親及兄嫂均未設於其戶內
    ，原審認定丁○○戶內即有6票，顯與事實不符，復有未洽
    。、原審判決關於起訴意旨所示戊○○與乙○○、丙○○
    共犯部分，雖認戊○○與乙○○、丙○○被訴共同犯罪部分
    不能證明，惟漏未為戊○○不另為無罪之諭知，亦有違誤。
    被告戊○○上訴主張原審判決過重等語，指摘原審判決不當
    ，雖無理由，惟原審判決關於被告戊○○部分既有上開可議
    之處，自應由本院將原審判決關於被告戊○○部分予以撤銷
    改判，並審酌選舉乃民主政治最重要之表徵，須由選民評斷
    候選人之才德、品行、學識、操守、政見而選賢與能，其攸
    關國家政治之良窳甚鉅，而賄選為敗壞選風之主要根源，不
    惟抹滅實行民主政治之真意，亦影響選舉之公正性與社會之
    風氣，扭曲選舉制度尋求民意之真實性，被告戊○○所為已
    妨害投票之公正、公平及純潔，自不宜輕恕，並斟酌被告戊○○所交付及期約之賄賂數額，暨犯後坦承大部分犯行等一
    切情狀，仍量處有期徒刑10月，被告戊○○所犯公職人員選
    舉罷免法第90條之1第1項投票交付賄賂罪部分，依公職人員
    選舉罷免法第98條第3項、刑法第37條第2項之規定，予以宣
    告褫奪公權3年，於被告戊○○處所查扣預備用以行賄之現
    金1,000元、500元（裝在紅包袋內部分）及現金36,500元，
    另同案被告丁○○處所查扣之預備行賄款3,500元，均應依
    公職人員選舉罷免法第90條之1第3項沒收；又於被告戊○○
    處所查扣之門號0000000000號行動電話手機1支、前揭編號
    Ａ、Ｂ字條各1張、立委候選人陳進丁宣傳名片66張、電話
    聯絡單1張，及在丁○○處所查扣之立委候選人陳進丁宣傳
    名片3張、戊○○所書寫「陳麗鳳1盒、陳阿2盒、劉福洋4
    盒」等字樣之字條1張、臺灣電力公司電費帳單信封袋1個，
    分別係被告戊○○及同案被告癸○○所有，並供共同行賄所
    用之物，併依刑法第38條第1項第2款沒收之。另扣案之被告
    戊○○所有之筆記本2本、立委候選人陳進丁國會辦公室顧
    問證1張、載有「錦春6‧‧‧」等字樣紙張1張（編號Ｃ）
    、載有「張小姐‧‧‧等人電話號碼」字樣紙張1張（編號
    Ｄ）、載有「汪志國XXX、林中」等字樣紙張1張（編號Ｅ）
    及田中鎮投開票所一覽表1張，被告戊○○堅決否認係供選
    舉行賄之用，且觀諸該2本筆記本之內容多屬記載一般親友
    之連絡電話，而該顧問證僅為被告戊○○擔任他人顧問之證
    明文件，田中鎮投開票所一覽表乃一般選舉行政製作之物，
    又上開編號Ｃ、Ｄ、Ｅ之紙張雖載有人名及數量，惟尚乏證
    據可以認定係供行賄之物，綜上，上開物品均缺乏積極證據
    可資認定係供本案選舉行賄所用之物，爰不併予宣告沒收。
四、公訴意旨另以：被告乙○○係立法委員陳進丁伸港服務處主
    任，被告丙○○乃乙○○之妻，彼等與被告戊○○為使第6
    屆立法委員候選人陳進丁能順利當選該屆立法委員，竟共同
    基於交付賄賂使他人為投票權一定行使之概括犯意聯絡，由
    被告戊○○負責陳進丁在彰化縣田中鎮地區之賄選事宜，並
    由被告戊○○親自或囑託有幫助行賄犯意之被告甲○○等人
    尋找介紹田中地區特定選民，並告知受賄之選民於93年12
    月11日投票時圈選彰化縣區立法委員選舉登記第16號候選人
    陳進丁，而共同行賄前揭事實欄一編號(一)至(七)所示之選民。
    嗣經臺灣彰化地方法院檢察署檢察官指揮彰化縣警察局北斗
    分局、法務部調查局彰化縣調查站派員執行搜索，而於93年
    12月10日下午2時40分許，在乙○○、丙○○位於彰化縣伸
    港鄉○○村○○街39號住處，查獲現金39,100元、乙○○名
    片1張、立法委員陳進丁運動Ｔ恤5件、立法委員候選人陳進
    丁宣傳單3疊、通訊簿1本、名冊2張；及於93年12月10日下
    午4時40分許，在甲○○位於彰化縣田中鎮○○路○段503號
    住處，查獲現金290,000萬元，因認被告乙○○、丙○○共
    同涉犯公職人員選舉罷免法第90條之1第1項之對於有投票權
    之人，交付賄賂，而約其投票權為一定之行使罪，而被告甲○○則涉犯同條之幫助犯等語。
五、按犯罪事實應依證據認定之，無證據不得認定犯罪事實；又
    不能證明被告犯罪者，應諭知無罪之判決，刑事訴訟法第15
    4條第2項、第301條第1項分別定有明文。又事實之認定，應
    憑證據，如未能發現相當證據，或證據不足以證明，自不能
    以推測或擬制之方法，以為裁判基礎。再認定犯罪事實所憑
    之證據，雖不以直接證據為限，間接證據亦包括在內，然而
    無論直接或間接證據，其為訴訟上之證明，均須達於通常一
    般之人均不致於有所懷疑，而得確信其為真實之程度，始得
    據為有罪之認定，最高法院著有40年臺上字第86號、76年臺
    上字第4986號判例意旨可資參照。
六、公訴意旨認被告乙○○、丙○○涉有上開違反公職人員選舉
    罷免法之犯嫌，係以：被告乙○○、丙○○之供述、被
    告戊○○、卯○○於警詢及偵查中之證述、通訊監察譯文
    、扣案之現金39,100元、乙○○名片1張、立法委員陳進
    丁運動Ｔ恤5件、立法委員候選人陳進丁宣傳單3疊、通訊簿
    1本、名冊2張等物品。又認被告甲○○涉有上開違反公職人
    員選舉罷免法之犯嫌，係以：被告甲○○之供述、被告
    戊○○於警詢及偵查中之證述、扣案之現金290,000萬元
    ，為其主要論據。惟查：訊據被告乙○○、丙○○、甲○○
    迭於警詢、偵查中、原審及本院審理時均堅詞否認有何違反
    公職人員選舉罷免法之犯行，而被告戊○○於警詢及偵查中
    亦未證述被告乙○○、丙○○有與伊共同行賄或被告甲○○
    有幫助伊行賄之行為，又警方對於被告戊○○所使用之0000
    000000號行動電話進行監聽，發現於93年12月6日下午8時27
    分、下午9時27分，93年12月8日上午11時6分許，93年12月8
    日下午4時33分、下午4時45分、下午4時51分，有與被告乙○○、丙○○所使用之0000000000號及0000000000號行動電
    話有通話紀錄，惟觀諸對話內容僅為被告乙○○、丙○○欲
    囑託被告戊○○看顧票匭及與被告戊○○聯絡會面事宜而已
    ，並未談及選舉行賄之事情，又被告戊○○上開電話雖於93
    年12月8日下午6時15分，與被告甲○○所使用之0000000000
    號行動電話有通話紀錄，惟其內容亦僅為「Ｂ (甲○○)：
    你都沒回來喔。Ａ (戊○○)：我可能後天晚上會回去。Ｂ
    ：啊我呷你發落好了。Ａ：這樣不要緊，你做好就好。Ｂ：
    你後天回來喔，後天回來看你如果要，我帶你去我朋友那裡
    ，若嘸，我呷你發落。Ａ：本來三政就是叫我發落顧票筒，
    我說我沒有辦法，我自己不會，要是早知道就叫你做。Ｂ：
    沒關係，後天回來再說。Ａ：顧票筒交給你發落，好嗎。Ｂ
    ：不用，後天回來再說。Ａ：我叫他打電話給你。Ｂ：不用
    ，不用，他有打，我怕我沒空，回來再說就好。Ａ：好。」
    等節，有原審94年5月13日勘驗筆錄在卷可參，則此通話內
    容尚難逕論被告甲○○有幫助行賄之情事，況證人即同案被
    告戊○○於原審行交互詰問時亦證稱：賄款係伊個人付出，
    而退學之前因伊兒子發生車禍，請乙○○幫忙‧‧‧而丙○○之前在市場賣為雞腳，她都會拿一些叫我去送人‧‧伊並
    未委託甲○○買票。（詳見原審卷第118頁背面、第121頁、
    第122頁背面）。又在被告乙○○、丙○○住處所查獲之乙○○名片1張、立法委員陳進丁運動Ｔ恤5件、立法委員候選
    人陳進丁宣傳單3疊，或為被告乙○○個人宣傳名片，或為
    候選人陳進丁一般之文宣物品，另通訊簿1本、名冊2張僅記
    錄一般聯絡電話，而現金39,100元亦乏證據可資認定係供選
    舉行賄之用；另在被告甲○○住處查獲之現金290,000元，
    被告甲○○堅稱係供發放工資之用，且證人即被告甲○○之
    工人李文吉亦於原審審理時到庭結證稱：工資係在每月之10
    日計算，93年12月工資月初沒有拿到，直到月底才拿到工資
    等語（詳見原審卷第131頁以下），而該現金290,000元均為
    千元紙鈔，並無違反常情之處，自難逕以認定係供行賄所用
    。從而，揆之上開說明，本件公訴人所舉之證據既有不足，
    本院復查無相關積極證據足以證明被告乙○○、丙○○、甲○○等有公訴人所指之上開違反公職人員選舉罷免法之犯行
    ，而戊○○亦未與被告乙○○、丙○○、甲○○等共犯公訴
    人所指之上開犯行，原審因認被告乙○○、丙○○共同違反
    公職人員選舉罷免法第90條之1第1項之對於有投票權之人，
    交付賄賂，而約其投票權為一定之行使罪嫌、以及被告甲○○被訴幫助違反公職人員選舉罷免法第90條之1第1項之對於
    有投票權之人，交付賄賂，而約其投票權為一定之行使罪嫌
    均不能證明，而諭知被告乙○○、丙○○、甲○○3人均無
    罪，核無違誤。又本件未能證明戊○○亦有與被告乙○○、
    丙○○、甲○○等共犯公訴人所指之上開犯行，惟本部分被
    告戊○○所涉上開犯行果若成立則與被告戊○○上開經論罪
    科刑之對於有投票權之人，交付賄賂，而約其投票權為一定
    之行使罪，有連續犯之裁判上一罪關係，爰不另為無罪之諭
    知，附予敘明。檢察官上訴意旨主張：本件有查獲相關候選
    人之文宣物品，且於通話中有看顧票匭等語，並查獲相當數
    量之現金，被告乙○○、丙○○、甲○○顯涉有上開犯行明
    確等語，指摘原審判決關於被告乙○○、丙○○、甲○○部
    分不當，惟原審判決關於被告乙○○、丙○○、甲○○部分
    ，業已詳細說明就上開查獲相關候選人之文宣物品，以及查
    獲相當數量之現金，未能證明與上開公訴意旨所指之犯行有
    關之理由，另關於顧票匭一節，亦據證人即同案被告戊○○
    於原審明確證稱：「我那時住田中，選舉那天要報幾票，乙○○請我幫忙，我說我不會，我一律託我姪子，他跟我說沒
    空，我乾脆就跟乙○○說我不會」等語（詳見原審卷第12 3
    頁），已明確表示係有關報票數之相關問題，亦無從以顧票
    匭一事積極證明被告乙○○上開犯行，綜上所述，本件被告
    被告乙○○、丙○○、甲○○之上開涉嫌犯行尚無積極證據
    足資證明，檢察官上訴意旨執上開所指各節，指摘原審判決
    關於乙○○、丙○○、甲○○部分不當，即無理由。
據上論斷，應依刑事訴訟法第368條、369條第1項前段、第364條
、第299條第1項前段、第301條第1項，公職人員選舉罷免法第90
條之1第1項、第3項、第98條第3項，刑法第11條前段、第28條、
第56條、第37條第2項、第38條第1項第2款，罰金罰鍰提高標準
條例第1條前段，判決如主文。
本件經檢察官寅○○到庭執行職務。
中　　華　　民　　國　　94　　年　　11 　月　　24 　　日
            刑事第三庭  審判長法  官  王  增  瑜
                              法  官  陳  欣  安
                              法  官  胡  忠  文
上列正本證明與原本無異。
戊○○部分得上訴。
壬○○、子○○部分，不得上訴。
如不服本判決應於收受送達後十日內向本院提出上訴書狀，其未
敘述上訴之理由者並得於提起上訴後十日內向本院補提理由書（
均須按他造當事人之人數附繕本）。
                              書記官  陳  麗  玉
中　　華　　民　　國　　94　　年　　11 　月　　25 　　日
附錄論罪法條
公職人員選舉罷免法第90條之1：
對於有投票權之人，行求期約或交付賄賂或其他不正利益，而
  約其不行使投票權或為一定之行使者，處五年以下有期徒行，
  得併科新臺幣四十萬元以上四百萬元以下罰金。
預備犯前項之罪者，處一年以下有期徒刑。
預備或用以行求期約或交付之賄賂，不問屬於犯人與否，沒收
  之。
犯第一項或第二項之罪，於犯罪犯六個月內自首者，減輕或免
  除其刑；因而查獲候選人為共犯者免除其刑。
犯第一項或第二項之罪，在偵查中自白者，減輕其刑；因而查
  獲候選人為共犯者，減輕或免除其刑。
公職人員選舉罷免法第98條：
犯本章之罪，其他法律有較重處罰之規定者，從其規定。
辦理選舉、罷免事務人員，假借職務上之權力、機會、或方法
  ，以故意犯本章之罪者，加重其刑至二分之一。
犯本章之罪或刑法分則第六章之妨害投票罪，宣告有期徒刑以
  上之刑者，並宣告褫奪公權。
附表：
戊○○部分：
(一)預備用以行賄之現金新臺幣（下同）共計41,500元（含在戊○○處所查扣之現金36,500元，紅包袋內之1,000元、500元，及
  在丁○○處所查扣之現金3,500元）。
(二)聯絡賄選使用之門號0000000000號行動電話手機1支。
(三)載有「張大哥15盒、辛○○...」等字樣紙張1張（編號Ａ）。
(四)載有「陳麗鳳X、陳阿XX、劉福洋XXXX...子○○(正)」... 」
  等字樣紙張1張（編號Ｂ）。
(五)立委候選人陳進丁宣傳名片66張。
(六)電話聯絡單1張。
(七)裝賄款之紅包2個。
(八)立法候選人陳進丁宣傳名片3張。
(九)戊○○所書寫「陳麗鳳1盒、陳阿2盒、劉福洋4盒」等字樣
  之字條1張。
(十)臺灣電力公司電費帳單信封袋1個。
                                                      Ａ
